【裁判字號】    98,訴緝,21
【裁判日期】    981202
【裁判案由】    偽造文書等
【裁判全文】
臺灣苗栗地方法院刑事判決              98年度訴緝字第21號
公  訴  人  臺灣苗栗地方法院檢察署檢察官
被      告  甲○○
上列被告因偽造文書等案件，經檢察官提起公訴（86年度偵字第
130 號），本院判決如下：
    主  文
本件免訴。
    理  由
一、公訴意旨略以：被告甲○○與謝維龍（已判決確定）係夫妻
    ，本於共同犯意聯絡，由謝維龍出面擔任會首，召集會期自
    民國85年8 月5 日起至88年2 月5 日止，會員31名，每會新
    臺幣（下同）1 萬元之互助會，其2 人明知寅○○、吳綺芳
    、劉定源（現改名為丑○○）未參加互助會，竟基於共同意
    圖為自己不法之所有之概括犯意，先虛列寅○○、吳綺芳、
    劉定源為會員，又明知乙○○僅參加1 會，竟虛列渠為2 會
    ，由謝維龍與甲○○共同出面向會員收取會款，致不知情之
    會員癸○○、丙○○、壬○○、戊○○、子○○、辰○○、
    己○○、丁○○、辛○○、庚○○陷於錯誤如期繳交會款。
    又會員卯○○、乙○○均未標會，謝維龍、甲○○竟基於共
    同之概括犯意，連續於85年9 月5 日、85年11月5 日，偽造
    卯○○、乙○○之署押冒標其2 會得標，使其他會員再生錯
    誤而交付會款，足生損害於卯○○、乙○○及其他會員；嗣
    該互助會開標至第6 會後（得標者分別為謝維龍、卯○○、
    吳綺芳、乙○○、寅○○、蕭明宗) ，於86年2 月1 日停會
    ，謝維龍、甲○○避不見面，癸○○等人始知受騙。謝維龍
    、甲○○獲知庚○○、許宗螟（庚○○之父）分別參加以康
    蕙蕙、廖錦爐為會首之互助會，亦明知無力繳交會款，竟共
    同意圖為自已不法之所有，基於概括犯意，先後於85年6 月
    8 日及同年11月10日設詞向許宗螟、庚○○借標該2 互助會
    之會款，詎得標取款後未繳分文即避不見面。因認甲○○涉
    有刑法第216 條、第210 條、第220 條之行使偽造私文書及
    第339 條第1 項之詐欺取財罪嫌等語。
二、按案件時效已完成者，應諭知免訴之判決，並得不經言詞辯
    論為之，刑事訴訟法第302 條第2 款、第307 條分別定有明
    文。次按追訴權之時效，如依法律之規定，偵查、起訴或審
    判之程序不能開始或繼續時，停止其進行；前項時效停止，
    自停止原因消滅之日起，與停止前已經過之期間，一併計算
    ；停止原因繼續存在之期間，如達於修正前刑法第80條第1
    項各款所定期間四分之一者，其停止原因視為消滅，亦為修
    正前刑法第83條所明定。又已實施偵查及經提起訴訟，且在
    審判進行中，均不生時效進行之問題。所謂實施偵查者，係
    指檢察署收受警局移送書或告訴、告發之日起為檢察官發動
    偵查權之時而言（司法院大法官會議釋字第138 號、釋字第
    123 號解釋及最高法院82年9 月21日第10次刑事庭會議決議
    意旨參照）。
三、次按，被告甲○○行為後，刑法第80條、第83條關於追訴權
    時效期間、停止之規定，業已於94年2 月2 日修正公布，並
    於95年7 月1 日施行，依現行刑法第2 條第1 項規定：「行
    為後法律有變更者，適用行為時之法律。但行為後之法律有
    利於行為人者，適用最有利於行為人之法律」，因追訴權時
    效期間之長、短，關係是否行為人受到刑事追訴或處罰，而
    追訴時效完成者，依刑事訴訟法第302 條第2 款規定應諭知
    免訴判決，而免訴判決為實體判決，因此關於追訴時效期間
    之修正，應屬實體刑罰法律變更，而有刑法第2 條第1 項規
    定之適用（臺灣高等法院暨所屬法院因應新修正刑法施行座
    談會問題13之研討結果意見參照）。茲就新、舊法比較適用
    情形分述如下：
（一）修正前刑法第80條規定：「追訴權，因左列期間內不行使
      而消滅：一、死刑、無期徒刑或10年以上有期徒刑者，20
      年。二、3 年以上10年未滿有期徒刑者，10年。三、1 年
      以上3 年未滿有期徒刑者，5 年。四、1 年未滿有期徒刑
      者，3 年。五、拘役或罰金者，1 年。前項期間自犯罪成
      立之日起算。但犯罪行為有連續或繼續之狀態者，自行為
      終了之日起算」。另依修正前刑法第83條規定：「追訴權
      之時效，如依法律之規定，偵查、起訴或審判之程序，不
      能開始或繼續時，停止其進行。前項時效停止，自停止原
      因消滅之日起，與停止前已經過之期間，一併計算。停止
      原因繼續存在之期間，如達於第80條第1 項各款所定期間
      4 分之1 者，其停止原因視為消滅」。
（二）修正後刑法第80條則規定：「追訴權，因下列期間內未起
      訴而消滅：一、犯最重本刑為死刑、無期徒刑或10年以上
      有期徒刑之罪者，30年。二、犯最重本刑為3 年以上10年
      未滿有期徒刑之罪者，20年。三、犯最重本刑為1 年以上
      3 年未滿有期徒刑之罪者，10年。四、犯最重本刑為1 年
      未滿有期徒刑、拘役或罰金之罪者，5 年。前項期間自犯
      罪成立之日起算。但犯罪行為有繼續之狀態者，自行為終
      了之日起算」。至修正後刑法第83條規定：「追訴權之時
      效，因起訴而停止進行。依法應停止偵查或因犯罪行為人
      逃匿而通緝者，亦同。前項時效之停止進行，有下列情形
      之一者，其停止原因視為消滅：一、諭知公訴不受理判決
      確定，或因程序上理由終結自訴確定者。二、審判程序依
      法律之規定或因被告逃匿而通緝，不能開始或繼續，而其
      期間已達第80條第1 項各款所定期間4 分之1 者。三、依
      第1 項後段規定停止偵查或通緝，而其期間已達第80條第
      1 項各款所定期間4 分之1 者。前2 項之時效，自停止原
      因消滅之日起，與停止前已經過之期間，一併計算」。
（三）本件被告甲○○所涉犯之刑法第216 條、第210 條、第22
      0 條之行使偽造私文書罪及同法第339 條第1 項之詐欺取
      財罪，以行使偽造私文書罪之法定刑較重，其法定最高本
      刑為5 年以下有期徒刑，其追訴權時效期間依修正前刑法
      第80條第1 項第4 款規定為10年，再依修正前刑法第83條
      規定加計因通緝無法進行審判之停止進行期間（10年追訴
      權時效期間4 分之1 為2 年6 月），修法前之追訴權時效
      加計停止期間即為12年6 月；而依修正後刑法第80條第1
      項第4 款規定，其追訴權時效為20年，加計停止進行之期
      間（20年追訴權時效期間4 分之1 為5 年），則修法後之
      追訴權時效加計4 分之1 停止期間為25年，茲經比較新舊
      法之結果，自以修正前刑法上開規定，對於被告甲○○有
      利，依刑法第2 條第1 項前段規定，本件自應適用被告甲○○行為時之上開修正前刑法規定。
四、經查：本件被告甲○○最後犯罪行為終了日，依起訴意旨，
    為85年11月10日，其追訴權時效期間，依修正前刑法第80條
    第1 項第4 款規定為12年6 月，已如前述。本件經檢察官於
    86年2 月24日受理後開始實施偵查，於86年5 月8 日起訴，
    並於86年5 月14日繫屬於本院，迄本院於86年7 月10日發布
    通緝日止之期間共4 月14日（此期間不生時效進行之問題）
    ，再加計因被告甲○○通緝，致本案審判程序不能開始，而
    停止追訴權時效進行所達上開追訴權期間4 分之1 期間（即
    12年6 月），被告甲○○所犯前開行使偽造私文書等犯行，
    其追訴權時效應至98年9 月24日（通緝書誤載為98年11月24
    日）完成。惟被告甲○○迄今仍未緝獲歸案，其所犯前開行
    使偽造私文書等罪嫌之追訴權已因時效完成而消滅，爰不經
    言詞辯論，逕為免訴之諭知。
五、至臺灣苗栗地方法院檢察署86年度偵字第132 、2391號以被
    告甲○○另涉犯行使偽造私文書、詐欺取財罪嫌，與本件起
    訴事實有連續犯、牽連犯之裁判上一罪關係，爰移送本院併
    案審理，然本件起訴事實之追訴權時效已完成，應判決免訴
    ，業如前述，故無從就併辦部分併予審理，爰退回由檢察官
    另行依法處理，附此敘明。
據上論斷，應依刑事訴訟法第302 條第2 款、第307 條，判決如
主文。
中    華    民    國    98    年    12    月    2     日
                  刑事第二庭  審判長法  官  楊清益
                                    法  官  林靜雯
                                    法  官  魏宏安
以上正本證明與原本無異。
如不服本判決應於收受判決後10日內向本院提出上訴書狀，並應
應敘述具體理由。其未敘述上訴理由者，應於上訴期間屆滿後20
日內向本院補提理由書( 均須按他造當事人之人數附繕本) 「切
勿逕送上級法院」。告訴人或被害人如對本判決不服者，應具備
理由請求檢察官上訴，其上訴期間之計算係以檢察官收受判決正
本之日期為準。
                                    書記官  張玉楓
中    華    民    國    98    年    12    月    2     日

司法院資訊處製作；財團法人民間司法改革基金會備份。
